臺灣橋頭地方法院民事判決
110年度訴字第744號
原      告  郭宗澔  

訴訟代理人  王正宏律師
被      告  郭炯宏  
            葉雅強  
上  一  人
訴訟代理人  葛光輝律師
            馬思評律師
上列當事人間分割共有物事件，本院於民國111年9月21日言詞辯
論終結，判決如下：
    主      文
原告之訴駁回。
訴訟費用由原告負擔。
    事實及理由
一、被告郭炯宏經合法通知，未於言詞辯論期日到場，核無民事
    訴訟法第386條各款所列情形，依同法第385條第1項規定，
    依原告之聲請，由其一造辯論而為判決。
二、原告主張：
    高雄市○○區○○段000地號土地（下稱系爭土地）為兩造  共
    有，兩造應有部分各如附表所示。系爭土地並無因法令規定
    或因物之使用目的而不能分割之情事，兩造間亦無分管或不
    分割之協議，因兩造經協商不能達成分割協議，爰依民法第
    823條第1項、第824條第2項規定，請求准予分割系爭土地，
    並聲明：兩造共有之系爭土地准予分割如附圖所示，其中編
    號467分歸原告所有，編號467⑴分歸被告郭炯宏所有，編號4
    67⑵分歸被告葉雅強所有。
三、被告則以：
　㈠被告葉雅強以：
　　因系爭土地實係訴外人運鴻環保股份有限公司（下稱運鴻公
    司）以新臺幣（下同）8,500萬元（含簽約金800萬元）購買
    ，並擬作為廢車拆解廠使用，然囿於農業發展條例第33條規
    定，私法人不得承受耕地，遂以借名登記方式，由訴外人運
    鴻公司董事長即被告葉雅強及公司董事即被告郭炯宏以個人
    名義登記為所有權人，並約定待系爭土地變更地目之後再移
    轉登記予運鴻公司使用。系爭土地曾因雜草叢生，影響市容
    觀瞻且有孳生病媒蚊之虞，經高雄市岡山區公所來函要求清
    除，該清除費用亦由運鴻公司出資（以被告葉雅強或郭炯宏
    為名義支付）清理，益證系爭土地之實際所有權人為訴外人
    運鴻公司，被告葉雅強、郭炯宏等2人僅為系爭土地之登記
    名義人。因之，被告葉雅強、郭炯宏等2人尚負有將來移轉
    系爭土地所有權予訴外人運鴻公司之義務，且原告為訴外人
    運鴻公司財務稽核主管，此一移轉登記義務，亦為原告所知
    悉。故各共有人間就系爭土地有不分割之協議，且有因使用
    目的不能分割之情事，倘將系爭土地予以分割，被告葉雅強
    恐將涉有相關民、刑事責任，故不同意分割系爭土地。如本
    院認系爭土地得分割，仍請將系爭土地全部分歸被告葉雅強
    所有，並由被告葉雅強補償其餘共有人等語資為抗辯，並聲
    明：原告之訴駁回。
  ㈡被告郭炯宏未於言詞辯論期日到庭，以書狀答辯略以：
　　同意原告主張之分割方案，對於鑑價報告之找補金額亦同意
    。不同意被告葉雅強之分割方案，且本件並無不分割協議。
    縱認被告葉雅強主張之合夥關係存在，共有物分割僅為合夥
    財產登記上變動，日後仍需於合夥關係下進行結算，無損被
    告葉雅強之權益等語。
四、得心證之理由：
　㈠按各共有人，除法令另有規定外，得隨時請求分割共有物。
    但因物之使用目的不能分割或契約訂有不分割之期限者，不
    在此限，民法第823條第1項定有明文。
  ㈡又按提起分割共有物之訴，參與分割之當事人，以共有人為
    限。請求分割之共有物，如為不動產，共有人之應有部分各
    為若干，悉以土地登記簿登記者為準（最高法院67年台上字
    第3131號民事裁判意旨參照）。而法院裁判分割共有物，性
    質上為共有人間應有部分之交換，自屬處分行為，以處分權
    之存在為前提，而有處分權之共有人及其應有部分，即以土
    地及建物登記簿上所記載者為準，是法院應依土地登記簿上
    記載各共有人之應有部分裁判分割共有物（最高法院101年
    度台抗字第224號、103年度台抗字第96號民事裁定參照）。
    是以，分割共有物訴訟中不動產之共有人及其應有部分範圍
    ，皆應以土地或建物登記謄本之記載為準。被告葉雅強雖抗
    辯系爭土地實為訴外人運鴻公司所購買，並借名登記於運鴻
    公司董事長即被告葉雅強及公司董事即被告郭炯宏名下等語
    ，然承前說明，在本件分割共有物訴訟中，系爭土地之共有
    人及其應有部分範圍，應均以系爭土地登記謄本之記載為準
    ，而系爭土地現登記為兩造所共有，應有部分如附表所示乙
    節，業據原告提出系爭土地登記謄本為證（見審訴卷第19至
    21頁），即應以登記謄本之記載認定。是原告既為系爭土地
    登記謄本上之共有人，其自有請求分割系爭土地之權利。縱
    令被告葉雅強所述關於借名登記關係之主張為真，亦僅係運
    鴻公司於終止借名登記關係後，得對兩造主張移轉借名登記
    物所有權之債權請求權，但在原告實際辦理所有權移轉登記
    前，原告就系爭土地仍為共有人，仍得依其共有人身分請求
    分割系爭土地，被告葉雅強此部分辯解，並不足採。
　㈢惟被告葉雅強辯稱系爭土地擬供運鴻公司作為廢車拆解廠使
    用，而有因使用目的不能分割及不分割協議之情形，並提出
    運鴻公司公司登記資料、購買系爭土地簽呈、委請訴外人辦
    理地目變更報價單、廠房設計圖、購地款付款申請單、匯款
    單等為證（見審訴卷第157至192頁），足徵系爭土地確有部
    分購地款項係由運鴻公司出資，且欲規劃作為廢車拆解廠使
    用之情事。而於購買系爭土地當時，原告為運鴻公司之財務
    稽核，被告郭炯宏為運鴻公司之總經理，被告葉雅強則為運
    鴻公司之董事長，並均有核准運鴻公司購買系爭土地作為遷
    移廢車拆解廠使用之內部簽呈在卷可參（見審訴卷第161頁
    ），足徵兩造均知悉系爭土地購置之目的，即係供運鴻公司
    遷移廢車拆解廠之用。而系爭土地取得當時既有前開用途之
    規劃，雖將系爭土地登記於被告葉雅強及郭炯宏名下，為確
    保該用途之達成，自應認亦同時定有不分割系爭土地之協議
    ，該約定雖係存在於被告葉雅強及郭炯宏間，但既為原告所
    明知，縱被告郭炯宏其後將部分應有部分移轉登記予原告，
    仍應認該不分割協議亦得拘束原告。從而，系爭土地於共有
    人間既有不分割協議存在，且自系爭土地購得迄今亦未逾5
    年，原告自無從違反該不分割協議而請求分割系爭土地，原
    告請求分割系爭土地，即屬無據。
　㈣原告雖主張系爭土地為一般農業區農牧用地，如作為廢車拆
    解廠使用應屬違法使用云云，惟運鴻公司確已進行委請訴外
    人進行用地變更之程序，有被告葉雅強提出之前開地目變更
    報價單可佐，堪認購買系爭土地當時即係預備於地目完成變
    更後始作為廢車拆解廠之用，並無違法使用系爭土地之問題
    ，亦無礙於兩造間不分割協議之成立，自不影響本件之論斷
    。原告另主張該廢車拆解廠其後已未再進行，且被告葉雅強
    亦以存證信函終止兩造間合作關係，廢車拆解廠應不可能繼
    續進行，不分割事由應不成立云云，並提出被告葉雅強所發
    存證信函為證（見本院卷第201至211頁），惟縱令被告葉雅
    強確有以存證信函終止兩造間合作關係，仍非必然影響合作
    期間所取得財產日後之運用，亦無證據證明系爭土地已無再
    供前述廢車拆解廠使用之可能，更無法證明兩造間已有合意
    解除前開不分割協議之意思，自不影響系爭土地原先存在之
    不分割協議效力，原告此部分主張，尚不足採。又本件依卷
    內事證已足認兩造間確有不分割協議存在，則被告葉雅強另
    聲請本院調取臺灣橋頭地方檢察署111年度他字第1721號刑
    事案件之偵訊筆錄，即無必要，併此敘明。
五、綜上所述，系爭土地雖為兩造所共有，惟兩造間就系爭土地
    既有不分割協議存在，原告自不得請求分割系爭土地，是原
    告依民法第823條第1項、第824條第2項規定請求分割系爭土
    地，為無理由，應予駁回。
六、本件判決基礎已臻明確，兩造其餘之攻擊防禦方法及舉證，
    經本院斟酌後認與本件判決結果均不生影響，爰不逐一論列
    ，附此敘明。
七、訴訟費用負擔之依據：民事訴訟法第78條。
中　　華　　民　　國　　111 　年　　9 　　月　　30　　日
                  民事第二庭  法  官  蕭承信
以上正本係照原本作成。
如對本判決上訴，須於判決送達後20日內向本院提出上訴狀。如
委任律師提起上訴者，應一併繳納上訴審裁判費。
中　　華　　民　　國　　111 　年　　9 　　月　　30　　日
                              書記官　林慧雯
附表：
高雄市○○區○○段000地號土地       （面積8,928.33平方公尺）    編號  共有人姓名   應有部分比例   1 郭炯宏 463/1000   2 葉雅強 1/2   3 郭宗澔 37/1000